【裁判字號】    97,簡上,2
【裁判日期】    971127
【裁判案由】    返還租賃標的物
【裁判全文】
福建連江地方法院民事判決               97年度簡上字第2號
上  訴  人  丁○○
訴訟代理人  韓邦財律師
複代理人    王唯鳳律師
被上訴人    乙○○
                        號
訴訟代理人  甲○○
上列當事人間請求返還租賃標的物事件，上訴人對於中華民國97
年3月14 日本院連江簡易庭96年度簡字第10號第一審判決提起上
訴，本院於97年11月13日辯論終結，判決如下：
    主  文
上訴及假執行之聲請均駁回。
第二審訴訟費用由上訴人負擔。
    事實及理由
甲、上訴人起訴主張：(一)坐落連江縣南竿鄉○○段0000-0000 地
    號土地（下稱系爭土地）原係上訴人之父親胡依城所有，胡
    依城與其他地主共8 人於民國52年11月28日曾就包含系爭土
    地在內之土地與被上訴人及訴外人張伙順等共12人訂立租賃
    契約（下稱系爭租約），約定被上訴人等12人租得系爭土地
    後應將之用於興建梅石村菜市場，每年租金為大米120 市斤
    ，並應按期於農曆4 月、10月各給付半年之租額。嗣上訴人
    於85年2 月29日因繼承且經辦理分割繼承登記，取得系爭土
    地所有權時，其上即有被上訴人所有未辦保存登記之建物，
    惟被上訴人係將系爭土地興建房屋供作住家及停車場使用，
    而非用於興建菜市場，顯已違反系爭租約之約定，且更將系
    爭土地違法轉租供第三人停車，爰依民法第443 條第2 項、
    土地法第103 條第3 款、第5 款之規定終止系爭租約，並以
    起訴狀之送達為終止租約之意思表示。(二)又被上訴人自89年
    10 月 起迄未給付系爭土地租金，上訴人乃於96年5 月30日
    以存證信函催告被上訴人應於文到3 日內付清租金，詎被上
    訴人於同年5 月31日收受該存證信函後猶置之不理，上訴人
    乃於同年8 月23日再以存證信函為終止系爭租約之意思表示
    ，該函並已於同年8 月24日送達被上訴人，是系爭租約業於
    該日終止。(三)再者，依修正前民法第449 條第1 項規定，租
    賃契約之期限，不得逾20年，逾20年者縮短為20年，則系爭
    租約亦因屆期終止而歸於消滅。兩造間就系爭土地之租賃關
    係既已消滅，被上訴人自應依民法第455 條之規定返還系爭
    土地。(四)另系爭租約係上訴人被繼承人胡依城與被上訴人於
    52年間簽訂，迄今歷40餘年，其間土地價值已大幅增加，原
    定租金明顯偏低，而兩造多年來已合意將租金給付種類由大
    米變更為現金，若鈞院認系爭租約仍合法有效，參酌系爭土
    地位置、週邊地價行情後，系爭土地之租金應調整為每年新
    臺幣（下同）35,000元或等值之大米。爰依民法第455 條租
    賃物返還請求權之法律關係，訴請被上訴人將系爭土地遷讓
    返還予上訴人，併依民法第442 條之規定，備位請求調整系
    爭土地之租金等語。(五)系爭合約協議書所列明租賃之土地，
    分別為南竿鄉○○段743 地號等12筆土地，土地上分別蓋有
    建築物，門牌號碼分別為南竿鄉清水村1 至15號，系爭租約
    之承租人雖非僅被上訴人一人，然自租賃契約簽定後，租賃
    之土地為特定人向特定人承租使用，租金之給付亦自始為特
    定人向特定人給付，故土地之租賃關係皆個別存在於各土地
    地號所有權人與承租人間，其相關之法律關係已延續四十餘
    年，被上訴人乙○○自承租系爭土地後，持續單獨給付上訴
    人父親及上訴人（繼承後），四、五十年，雙方對此皆無疑
    義。是以系爭契約出租人雖為上訴人父親胡依城等8 人，承
    租人為被上訴人及訴外人等共12人，然其結合既具互相依存
    之關係，二者應為聯立契約，本質上仍為數個契約，關於使
    用土地權利義務應依雙方就各該租賃關係決之，而非如混合
    契約為單一契約，其契約解除、終止權之行使亦應依各個租
    賃關係定之。從而，上訴人與被上訴人間之租賃關係，經上
    訴人向被上訴人終止，自屬合法，原審未予詳查，為上訴人
    不利之判決，認事用法顯有違誤，為此提起本件上訴，並聲
    明：(1)先位聲明：被上訴人應將系爭土地上如土地複丈成果
    圖所示a 部分面積53 .58 平 方公尺之建物拆除後，將土地
    返還予上訴人。(2)備位聲明：被上訴人應將承租系爭土地之
    租金自96年起調整為每年35,000元，或等值之大米。並陳明
    願供擔保請准宣告假執行。
乙、被上訴人則以：伊於52年間擔任連江縣南竿鄉梅石村村長之
    際，為促進地方繁榮，乃主持推動梅石村菜市○○○○街）
    之新建，詎近來上訴人因繼承取得原地主之一即胡依城所有
    之系爭土地後，屢屢興訟，致被上訴人不堪其擾。伊當年簽
    訂系爭租約之目的即是要蓋房子，既系爭租約已約定由被上
    訴人永久承租，為未定期限之租賃契約，而伊自53年迄今從
    未積欠租金，則上訴人主張已終止系爭租約，得請求返還土
    地等情，顯無理由。更且，當年街道籌建之委員共12人，街
    道所在地地主則為8 人，而伊房屋所在之系爭土地，其所有
    權事實上僅3分之1屬上訴人所有，被上訴人亦有部分所有權
    ，上訴人在未徵得其他所有權人陳依灼、陳木泉之同意下，
    竟私自向地政事務所申請登記系爭土地全部之所有權，實有
    侵占之嫌，被上訴人自無法擅將之返還予上訴人。再者，租
    金之給付額本係以土地之收成量為計算基礎，而系爭土地為
    無法耕作之地，使用價值不高，故兩造約定以大米120 市斤
    （嗣經雙方合意換算為等值現金）為年租額，對上訴人而言
    ，條件可謂已極其優厚，故彼時每位地主皆欣然接受，地主
    與籌建委員彼此之間始約定土地為永久承租，其間從未出現
    爭議，現上訴人繼承先人之所有後竟侈言要求調整租金，甚
    不合理等語，資為抗辯，並聲明：上訴駁回。
丙、得心證之理由：
一、違反租約使用約定、違法轉租、租金給付遲延部分：
(一)、上訴人之被繼承人胡依城等共8 位地主於52年11月28日與被
    上訴人及訴外人等共12人，就包含系爭土地在內之土地，訂
    立系爭租約 (契約內另約定訴外人5 人應獲青苗損失之補償
    ) ，約定胡依城系爭土地之每年租金為大米120 市斤，承租
    人並按期於農曆4 月、10月各給付半年之租額，後兩造就租
    金之給付種類已合意由大米換算為等值之現金。嗣上訴人於
    85 年2月29日因辦理分割繼承登記，而為系爭土地之所有權
    人。系爭土地其上現有被上訴人所有門牌號碼連江縣南竿鄉
    清水村13號之未辦理保存登記之磚造與木造混合式二層樓建
    物一棟，範圍如土地複丈成果圖所示a 部分，面積53.58 平
    方公尺，業經本院會同地政事務所人員至現場勘驗測繪屬實
    ，此為兩造所不爭執，並有系爭租約、土地登記謄本、本院
    97 年1月08日勘驗筆錄、現場照片18張，以及福建省連江縣
    地政事務所97年01月25日連地所字第0970000316號函所檢附
    之土地複丈成果圖在卷足憑（見本院96年度調字第5 號卷第
    5 頁至9 頁、第48頁、原審卷第71頁至80頁、第94頁至98頁
    ），自堪信為真實。
(二)、上訴人主張被上訴人承租系爭土地，有未依系爭租約之約定
    用作興建菜市場、部分土地違法轉租予他人停車、遲延給付
    租金，伊已合法終止租約等情，被上訴人則以前揭情詞置辯
    。按土地租賃契約，承租人如未依約定使用土地、違法轉租
    、遲延給付租金，依土地法第103 條第3 款、第4 款、第 5
    款，並參照民法第438 條第2 項、第440 條第3 項、第 443
    條第2 項之規定，其法律效果均得收回土地，然皆須經合法
    之終止。又按契約當事人一方有數人者，解除契約之意思表
    示應由其全體或向其全體為之，此項規定於當事人依法律之
    規定終止契約者準用之，民法第258條第2項，第263 條定有
    明文，此為終止權行使之不可分性。是倘契約當事人有數人
    ，而僅由一人或向一人為終止契約之意思表示，自難謂已生
    終止契約之效力（最高法院64年台上字第2294號判例意旨參
    照）。準此，租賃契約當事人之一方如有數人者，依民法第
    263 條準用同法第258 條第2 項規定，對於租賃契約之終止
    ，自應由其全體或向他方當事人全體以意思表示為之。查系
    爭租約出租人為上訴人被繼承人胡依城及訴外人等共8 人，
    承租人則為被上訴人及訴外人等12人，堪認系爭租約之當事
    人雙方各係有數人，殆無疑義。嗣胡依城亡故，即由上訴人
    辦理分割繼承登記為系爭土地之所有權人，並受讓系爭租約
    而為出租人之一，然依上說明，上訴人如欲以被上訴人積欠
    租金達二年以上、違法轉租及違反契約約定使用用途等事由
    ，為系爭租約之終止，自應由出租人全體向承租人全體為之
    ，否則不生終止契約之效力。茲上訴人主張已終止其與被上
    訴人就系爭土地之租約，提出其於96年5 月30日、96年8 月
    23日所寄催繳租金及終止系爭租約之存證信函、起訴狀為據
    。然上開存證信函之寄件人、收件人僅為上訴人及被上訴人
    一人，起訴狀之原告、被告亦僅列上訴人、被上訴人之名義
    ，有各該存證信函影本、起訴狀附卷可稽（見原審卷第28頁
    、第30至31頁），並為兩造所不爭執。則上訴人對被上訴人
    即未依法為終止租約之表示，此外，上訴人復未舉證證明其
    已與系爭租約之其他出租人共同對被上訴人及其餘承租人全
    體表示終止契約，揆諸前開說明，自不生終止系爭租約之效
    力，是系爭土地租賃契約既尚未經上訴人依法終止，則被上
    訴人繼續使用系爭土地，即非屬無權占有。
(三)、上訴人雖主張系爭契約，本質上仍為數個契約，關於使用土
    地權利義務應依雙方就各該租賃關係決之，而非如混合契約
    為單一契約，其契約解除權之行使亦應依各個租賃關係定之
    ，並舉證人戊○○、丙○○為證。惟查系爭契約書之內容，
    僅記載雙方當事人（即承租人、地主）、地主應得之租價、
    青苗損失之賠償等情，並未就那一位承租人租用那一位地主
    之何筆土地，以及何承租人該向何地主支付租金等，有所約
    定，又證人戊○○證稱：「那是大家的地，堆平以後，蓋一
    個街道」、「（當時為何沒有各別訂租約？）當時是因為土
    地堆平後，是合起來一起訂‥‥我們是堆平以後，以土地的
    面積再來論米租的斤量，但是土地是誰的都分的很清楚，他
    們店面蓋完以後，還有一些公共用地」、「‥‥蓋完店面後
    ，因為土地還有剩，所以將剩餘的土地另外再租給別人，所
    得之租金，再按租店面的人所給付的租金比例再退回」等語
    ，與被上訴人所稱有剩的土地給他人建屋，渠等要付的地租
    抵銷一部分等情相符。足證雙方先確定租金之總額及每位地
    主應得之地租，承租人除按各人使用土地分擔租金，並將多
    餘土地出租他人，再就該所得按比例分配，因此，每位出租
    人支付租金，係綜合土地之全部使用情形始行算出，自無從
    認系爭土地之租賃關係僅存在於上訴人與被上訴人間。至於
    證人丙○○所為之證詞，係其向戊○○購屋後，向訴外人陳
    金片支付租金等情，其證詞以及被上訴人雖均向上訴人給付
    租金，不過為簡化給付關係，不能據此即認兩造間租賃關係
    得與其他出租人、承租人分離，而能單獨成立。上訴人此項
    主張，亦不足取。
(四)、從而上訴人依民法第455 條前段之規定，請求被上訴人將系
    爭土地上如附圖所示a 部分面積53.58 平方公尺之建物拆除
    ，並返還土地，即屬無據，不應准許。
二、租約屆期期滿而消滅部分：
    上訴人雖另主張，依修正前民法第449條第1項規定，租賃契
    約之期限，不得逾20年，逾20年者縮短為20年，則系爭租約
    亦因屆期終止而歸於消滅。惟按租用基地建築房者，不適用
    第1 項之規定，88年4 月21日修正公布之民法第449 條第 3
    項定有明文。上開民法增訂第449 條第3 項，其立法理由以
    「現代建築技術發達，房屋之使用期限一般超過20年。如出
    租人與承租人於租賃契約滿20年時未達更新契約之合致，契
    約即行消滅，對承租人之保障欠週，且有礙社會經濟利益，
    為袪除此弊端，並配合第425 條之1 之增訂，爰增訂第3 項
    ，使租用基地建築房屋者，不適用20年租賃期限。」，以此
    立法理由觀之，新增之規定係為因應現代建築技術之發展，
    建築物之使用年限在通常情形下均可能超過同條第1 項所規
    定之20年期限，為確保建築物之利用價值，避免社會資源之
    浪費，並避免土地所有權人利用租賃期限之規定干擾建築物
    之利用，乃加以修訂該項規定。次按土地法有關租地建屋之
    規定，係因城市地方人口集中，其建築房屋基地之需求殷切
    ，為防止土地投機，並保護基地承租人之利益而設。因此，
    城市地方，以在他人土地上有房屋為目的而租用基地者，無
    論租地後自建房屋，或承受前手之房屋後始租用該基地，皆
    應解為租地建屋契約，最高法院著有74年2562號判例意旨足
    資參照，而土地法第103 條所謂之租用基地建築房屋，此之
    房屋不限於住居，亦包括供營業用房屋在內，然此房屋必係
    上有屋頂，四周有牆，足蔽風雨者始當之，蓋必如此之房屋
    ，始有其相當之經濟價值，方符土地法第103 條規定限制出
    租人收回基地之目的。查系爭土地上現有被上訴人所有門牌
    號碼連江縣南竿鄉清水村13號之未辦理保存登記之磚造與木
    造混合式二層樓房屋1 棟，此為兩造不爭之事實。復參酌系
    爭租約第1 條約定「立合約協議書甲方代表人張伙順、乙方
    代表人陳傳旺等茲為興建梅石市場租用菜地…」等情觀之，
    系爭租約約定承租人租用土地後應用之於興建市場，果承租
    人確實建築建物供作市場使用，該建物應係上有屋頂，四周
    有牆，足蔽風雨者始堪為菜商及民眾利用，客觀上並無悖離
    常情之處，則系爭租約尚難謂不得認係土地法第103 條規定
    之租用基地建築房屋契約，準此，自有民法第449 條第3 項
    規定之適用，揆諸上開說明，上訴人主張系爭租約已因屆期
    終止而歸於消滅云云，容有誤會。
三、調整租金部分：
    上訴人復主張系爭租約迄今歷40餘年，其間土地價值已大幅
    增加，原定租金明顯偏低，爰備位請求系爭土地租金應調整
    為每年35,000元或等值之大米等語。按租賃物為不動產者，
    因其價值之升降，當事人得聲請法院增減其租金，民法第44
    2 條前段固有明文，惟此調整租金之請求，應向承租人以意
    思表示為之，此與民法第258條第1項規定，解除權之行使，
    應向他方當事人意思表示為之者，具有同一之法律理由，自
    應類推適用民法第258 條第2 項之規定。故租賃契約當事人
    之一方有數人者，請求調整租金之意思表示，亦應由其全體
    或向其全體為之。查系爭租約之出租人為上訴人及訴外人等
    8 人，承租人則包括被上訴人及訴外人等12人，已詳如前述
    ，則上訴人聲請本院僅針對被上訴人一人而非全體承租人就
    承租系爭土地之租金調整為每年35,000元或等值之大米，仍
    不足以發生請求調整租金之效力，是其備位請求，於法亦有
    不符，併應駁回。
四、綜上所述，系爭租約未經上訴人合法終止，兩造間之租賃關
    係並未消滅，被上訴人占有使用承租之系爭土地並非無權占
    有，從而，上訴人依據租賃物返還請求權之法律關係，訴請
    被上訴人應將系爭土地上如附圖所示a部分面積53.58平方公
    尺之建物拆除後，返還土地予上訴人，為無理由，應予駁回
    。上訴人僅向系爭租約之承租人之一即被上訴人一人聲請調
    整租金，亦屬無據，不應准許。原審為上訴人敗訴之判決，
    核無違誤，上訴意旨指摘原判決不當，求予廢棄改判，為無
    理由，應駁回其上訴。又上訴人之訴既經駁回，其假執行之
    聲請，已失所附麗，應併予駁回。
五、本件第二審訴訟費用額確定為1,500 元，並應由上訴人負擔
    。
六、本件判決基礎已臻明確，兩造其餘之攻擊防禦方法及訴訟資
    料經本院斟酌後，核與判決不生影響，無一一論述之必要，
    併予敘明。
據上論結，本件上訴為無理由，依民事訴訟法第436 條之1 第 3
項、第449 條第1 項、第78條、第87條第1 項，判決如主文。
中    華    民    國    97    年    11    月    27    日
                  民事庭  審判長法官  趙文淵
                          法      官  湯千慧
                          法      官  毛彥程
本件正本係照原本作成。
本件不得上訴。
中    華    民    國    97    年    11    月    27    日
                          書  記  官  林長貴


司法院資訊處製作；財團法人民間司法改革基金會備份。
